【裁判字號】    99,上易,930
【裁判日期】    991228
【裁判案由】    所有權移轉登記
【裁判全文】
臺灣高等法院民事判決                 99年度上易字第930號
上  訴  人  呂松增
訴訟代理人  呂朱學
            吳旻蒼
上  訴  人  呂漢坤
訴訟代理人  呂學整
上  訴  人  林呂梅英
            王呂森菊
            張呂秀榮
            鍾呂鳳燕
            呂學林
            呂鳳桂
            呂鳳珠
            呂學才
            呂鳳娥
            呂欣樺
            呂朔郡
            呂東昇
上  一  人
法定代理人  彭彩鳳
兼上三人
訴訟代理人  呂松基
被上訴人    王順松
訴訟代理人  耿淑穎律師
            王彩又律師
            張淑美律師
上列當事人間請求所有權移轉登記事件，上訴人對於中華民國99
年8月20日臺灣新竹地方法院99年度審訴字第264號第一審判決提
起上訴，本院於中華民國99年12月14日言詞辯論終結，判決如下
：
    主    文
上訴駁回。
第二審訴訟費用由上訴人連帶負擔。
    事實與理由
一、按訴訟標的對於共同訴訟之各人必須合一確定者，共同訴訟
    中一人之行為有利益於共同訴訟人者，其效力及於全體；不
    利益者，對於全體不生效力，民事訴訟法第56條第1 款定有
    明文。又民法第275 條規定連帶債務人中之一人受確定判決
    ，而其判決非基於該債務人之個人關係者，為他債務人之利
    益，亦生效力。故債權人以各連帶債務人為共同被告提起給
    付之訴，被告一人提出非基於其個人關係之抗辯有理由者，
    對於被告各人即屬必須合一確定，自應適用上開民事訴訟法
    之規定。本件被上訴人起訴請求上訴人呂松增及視同上訴人
    呂漢坤、林呂梅英、王呂森菊、張呂秀榮、鍾呂鳳燕、呂學
    林、呂鳳桂、呂鳳珠、呂學才、呂鳳娥、呂欣樺、呂朔郡、
    呂東昇、 呂松基將其等公同共有之新竹市○○段3建號建物
    即門牌號碼新竹市○○路124巷8號房屋所有權全部移轉登記
    予被上訴人，經原法院為被上訴人全部勝訴之判決後，雖僅
    上訴人呂松增一人提起上訴，惟該建物所有權是否應移轉予
    被上訴人，對於上訴人呂松增及視同上訴人呂漢坤、林呂梅
    英、王呂森菊、張呂秀榮、鍾呂鳳燕、呂學林、呂鳳桂、呂
    鳳珠、呂學才、呂鳳娥、呂欣樺、呂朔郡、呂東昇、呂松基
    必須合一確定，依上揭說明，上訴人呂松增提起上訴之效力
    ，即及於視同上訴人呂漢坤、林呂梅英、王呂森菊、張呂秀
    榮、鍾呂鳳燕、呂學林、呂鳳桂、呂鳳珠、呂學才、呂鳳娥
    、呂欣樺、呂朔郡、呂東昇、呂松基，自應併列其等為上訴
    人，合先敘明。
二、上訴人鍾呂鳳燕、呂鳳桂、呂鳳珠、呂學才、呂鳳娥經合法
    通知，未於言詞辯論期日到場， 核無民事訴訟法第386條所
    列各款情形，爰依被上訴人之聲請，由其一造辯論而為判決
    。
三、本件被上訴人起訴主張：被上訴人於民國（下同）81、82年
    間出資興建門牌號碼新竹市○○路124巷8號之農舍（下稱系
    爭建物），當時因系爭建物坐落之農地為上訴人等之被繼承
    人呂火炎所有，被上訴人乃借用呂火炎之名義為起造人申請
    興建系爭建物，其後並將系爭建物登記在呂火炎名下。嗣呂
    火炎於93年 8月12日死亡後，系爭建物由上訴人等人繼承，
    並已辦畢繼承登記。因系爭建物之興建，除名義起造人非被
    上訴人外，其他一切興建事宜均由被上訴人獨自出資完成，
    系爭建物實屬被上訴人單獨所有，此業經原法院以96年度重
    訴字第57號確定判決確認在案。且系爭建物興建完成後，被
    上訴人即搬入居住，系爭建物之管理、使用均由被上訴人自
    行為之，呂火炎自始即未負管理、處分之責，是被上訴人與
    呂火炎間係成立「借名登記」之無名契約，應可類推適用民
    法上有關委任契約之相關規定，呂火炎既已死亡，被上訴人
    與呂火炎間之借名登記契約即告消滅，爰依借名登記及繼承
    之法律關係，請求呂火炎之繼承人即上訴人等將系爭建物之
    所有權全部移轉登記予被上訴人。
四、上訴人方面：
（一）上訴人呂松增辯稱：
  １、被上訴人與上訴人呂松增於76年間共同買受坐落新竹市○
      ○段1029農地，應有部分各二分之一，但全部登記於上訴
      人呂松增名下。嗣被上訴人欲於路邊興建農舍，想以上開
      農地與位於路邊上訴人呂松增耕作之農地交換，經呂火炎
      同意，被上訴人乃於80年2月5日簽立切結換地契約書後興
      建系爭農舍，並暫以呂火炎之名義登記。依換地契約交換
      之土地為坐落新竹市○○○段199-6地號內約230坪面積，
      係屬呂火炎所有分配予上訴人呂松增耕作之範圍，依法定
      建蔽率計算農舍面積應僅約76平方公尺左右。但被上訴人
      卻以樹林頭段119-6 地號面積2,101.42平方公尺土地作為
      農舍之基地申請建築，致其農舍之法定空地佔用換地契約
      以外之農地，被上訴人就此應有解決方案，否則農舍無法
      移轉予被上訴人。
  ２、呂火炎之遺產原按其生前於67年分配予各房管理使用之財
      產分配圖交由代書辦理分割繼承登記，嗣因呂學林主張其
      為長孫，依習俗應多分一份，被上訴人乃伺機說服各房由
      法院按應繼分分割辦理，可免呂學林之無理要求，並承諾
      俟法院判決後，再依財產分配圖調整。被上訴人遂利用上
      訴人呂漢坤之名義提起分割共有物之訴，將新竹市○○段
      117-3、117-4號土地分割為己有，使系爭農舍之法定空地
      符合申請建造執照之規定。分割共有物事件判決後，被上
      訴人藉故拖延使判決因上訴期間經過而確定，但於判決確
      定後卻不履行調整分配之承諾。被上訴人使用詐術使系爭
      農舍之法定空地比經法院分割共有物判決得以合法化，依
      法應不允許等語。
（二）上訴人呂漢坤、呂學林、呂學才、張呂秀榮辯稱：呂火炎
      生前已將土地分配好了。
（三）上訴人林呂梅英、王呂森菊、呂欣樺、呂朔郡、呂東昇、
      呂松基則稱：被上訴人確實是因為孝順父母，是父母要他
      回來蓋房子一起住好照顧他們，父母去醫院大部分都是被
      上訴人與呂松基帶去看的。蓋房子的錢都是被上訴人支付
      的。
（四）上訴人呂鳳娥、呂鳳桂、呂鳳珠未於言詞辯論期日到場，
      亦未提出書狀作何聲明或陳述。
五、原審判決：上訴人應將坐落新竹市○○段3建號， 即門牌號
    碼為新竹市○○路124巷8號之建物所有權全部，移轉登記予
    被上訴人。上訴人呂松增不服提起上訴，其上訴聲明為：原
    判決廢棄。被上訴人在第一審之訴駁回。第一、二審訴訟費
    用由被上訴人負擔。被上訴人答辯聲明為：上訴駁回，第二
    審訴訟費用由上訴人負擔。
六、本件經依民事訴訟法第463條準用同法第270條之1 第1項第3
    款規定，整理兩造不爭執事項並協議兩造簡化爭點為：
（一）兩造不爭執事項：
  １、上訴人呂松增與被上訴人於76年間共同買受坐落新竹市○
      ○段1029地號農地，因被上訴人非農人而登記於上訴人名
      下，並由上訴人於76年 2月13日出具共同購地同意書，載
      明上開土地為二人合購共有，等日後可登記時，再將土地
      移轉登記一半予被上訴人。
  ２、嗣被上訴人為於路邊興建農舍，經呂火炎同意，而於80年
      2月5日與上訴人簽立換地契約書，以其所有坐落新竹市○
      ○段1029地號農地面積296坪， 交換呂火炎所有交由上訴
      人呂松增耕作之樹林頭段199-6地號內土地約230坪。
  ３、簽立換地契約書後，被上訴人乃以呂火炎名義於新竹市○
      ○○段199-6地號土地（嗣重編為新竹市○○段第117、11
      7-1、2、3、4地號）申請建造執照興建農舍即新竹市○○
      段3建號門牌號碼新竹市○○路124巷8號房屋， 並以呂火
      炎名義辦理第一次所有權登記。呂火炎於93年 8月12日死
      亡，系爭農舍並於97年 4月28日辦理繼承登記為上訴人即
      呂火炎全體繼承人公同共有。
  ４、被上訴人於96年間以呂火炎向其借款1895萬7094元興建系
      爭農舍，訴請上訴人等即呂火炎之全體繼承人連帶清償，
      嗣追加先位之訴請求確認系爭農舍為其單獨所有，經原法
      院於97年10月 7日以96年度重訴字第57號判決確認系爭農
      舍為被上訴人單獨所有，該判決已於97年12月11日確定。
  ５、上訴人呂漢坤於97年間訴請分割遺產，經新竹地方法院於
      98年12月4日以97年度重家訴字第6號判決將系爭農舍所在
      如該判決附圖所示編號G3之土地分歸被上訴人之妻王呂森
      菊取得。
（二）兩造爭點：
      被上訴人可否請求上訴人將系爭農舍所有權全部移轉登記
      為其所有？
七、茲就上開爭點，析述本院得心證之理由如下：
（一）被上訴人主張系爭新竹市○○段 3建號門牌號碼新竹市○
      ○路124巷8號房屋，為其出資興建，而借名登記於上訴人
      之被繼承人呂火炎名下，其為系爭房屋之所有權人之事實
      ，業據其提出建物登記簿謄本、房屋稅繳款書，及原法院
      96年度重訴字第57號判決及確定證明書為證（見原審卷第
      10至12頁、第37頁、第30至36頁），上訴人呂松增雖就上
      開確定判決提起再審之訴，亦經原法院以99年度再字第 6
      號判決駁回（見本院卷第133至135頁），被上訴人主張系
      爭房屋為其單獨所有，自堪信為真實。
（二）按稱「借名登記」者，謂當事人約定一方將自己之財產以
      他方名義登記，而仍由自己管理、使用、處分，他方允就
      該財產為出名登記之契約，其成立側重於借名者與出名者
      間之信任關係，在性質上應與委任契約同視，倘其內容不
      違反強制、禁止規定或公序良俗者，應賦予無名契約之法
      律上效力，並類推適用民法委任之相關規定（最高法院98
      年台上字第76號判決意旨參照）。又信託法頒行前，通常
      所謂之信託契約，受託人僅須就信託財產承受權利人名義
      ，且須對信託財產，依信託契約所定內容為積極之管理或
      處分，並非將自己之財產，以他人名義登記時，當然即有
      信託關係存在。倘權利人僅以其購買之不動產，名義上登
      記於他人名下，該他人自始未負責管理、處分，而將該不
      動產之管理、使用、處分悉由權利人自行為之，即係側重
      於權利人與該他人間信任關係之純粹『借名登記』契約，
      苟其內容不違反強行規定或公序良俗者，該『借名登記』
      之無名契約，在性質上應與委任契約同視，除契約內容另
      有約定外，自可類推適用民法上有關委任契約之相關規定
      （最高法院94年度台上字第953號判決意旨參照）。 又按
      委任關係，因當事人一方死亡、破產或喪失行為能力而消
      滅，民法第550條本文定有規定。 本件系爭建物為被上訴
      人單獨所有，而借名登記於上訴人之被繼承人呂火炎之名
      下，既為原法院96年度重訴字第57號確定判決所認定之事
      實，則被上訴人與呂火炎間之借名登記契約，即應類推適
      用民法關於委任契約之規定，已因呂火炎之死亡而消滅。
（三）按繼承人自繼承開始時，除本法另有規定外，承受被繼承
      人財產上之一切權利、義務。民法第1148條第一項本文定
      有明文。本件被上訴人與呂火炎間之借名登記契約已因呂
      火炎死亡而消滅，已如前述，而上訴人等為呂火炎繼承人
      ，且均未拋棄繼承，為上訴人所不爭，並有呂火炎除戶戶
      籍謄本，及上訴人等人之戶籍謄本在卷足憑（見原審卷第
      13頁、第60至74頁），則上訴人自應繼承呂火炎因借名登
      記契約消滅後，將系爭建物返還予被上訴人之義務。被上
      訴人主張上訴人應將系爭建物所有權移轉登記予被上訴人
      ，自非無據。
（四）上訴人雖質疑系爭房屋之法定空地比，並爭執呂火炎生前
      已將名下土地分配，原法院就呂火炎遺留土地所為分割共
      有物之判決有瑕疵云云，核均與系爭建物所有權之歸屬，
      及被上訴人得請求為所有權移轉登記之權利無關，上訴人
      執此抗辯被上訴人不得請求系爭建物所有權之移轉登記，
      並無足取。
八、綜上所述，本件被上訴人主張系爭建物所有權為其所有，其
    與上訴人之被繼承人呂火炎間之借名登記契約關係，己因呂
    火炎之死亡而消滅，其得請求上訴人為所有權移轉登記，為
    可採，上訴人所辯均為無可取。從而，被上訴人依借名登記
    及繼承之法律關係，請求上訴人將系爭建物之所有權移轉登
    記予被上訴人，為有理由，應予准許。是則原審為被上訴人
    勝訴之判決，於法並無不合。上訴意旨指摘原判決不當，求
    予廢棄改判，為無理由，應予駁回其上訴。
九、本件事證已臻明確，兩造其餘之攻擊防禦方法及所提證據，
    經審酌後認均無礙判決之結果，爰不予一一論述。
十、據上論結，本件上訴為無理由，依民事訴訟法第449條第1項
    、第85條第2項，判決如主文。
中    華    民    國    99    年    12    月    28    日
                  民事第三庭
                        審判長法  官 林敬修
                              法  官 劉勝吉
                              法  官 張靜女
正本係照原本作成。
不得上訴。
中    華    民    國    99    年    12    月    28    日
                              書記官 蕭麗珍

司法院資訊處製作；財團法人民間司法改革基金會備份。
